【裁判字號】    97,消債更,82
【裁判日期】    970708
【裁判案由】    聲請更生程序
【裁判全文】
臺灣高雄地方法院民事裁定            97年度消債更字第82號
聲  請  人  甲○○
上列當事人因消費者債務清理事件聲請更生，本院裁定如下：
    主  文
聲請駁回。
聲請費用由聲請人負擔。
    理  由
一、聲請意旨略以：聲請人因有不能清償債務情事，曾依「中華
    民國銀行公會會員辦理消費金融案件無擔保債務協商機制」
    （下稱債務協商機制）請求共同協商債務清償方案，並協商
    成立，每月應繳金額新臺幣（下同）27,140元，惟因協商時
    ，債權人就協商之債權全然未讓步，而所達成之協商條件僅
    對債權人有利，未能減低聲請人清償債務之沈重負擔，致在
    扣除必要生活費用後，已無法依協商條件清償。實可認客觀
    上確有不可歸責於債務人之事由，且聲請人於民國97年3 月
    31日離職台灣一川工程股份有限公司，另於同年4 月8 日至
    新世紀興業有限公司任職，薪資只有25,000元，實無法負擔
    協商金額，又其無擔保或無優先權之債務總額未逾1,200 萬
    元，復未經法院裁定開始清算程序或宣告破產，爰聲請更生
    等語。
二、首按聲請更生或清算不合程式或不備其他要件者，法院應以
    裁定駁回之，但其情形可以補正者，法院應定期間先命補正
    ，消費者債務清理條例第8條亦有明文規定。又債務人經法
    院通知，拒絕提出關係文件或為財產變動狀況之報告，應駁
    回更生之聲請。消費者債務清理條例第46條第1項第3款亦定
    有明文。又更生程序係為保護有更生誠意之債務人而設，如
    不配合法院而為協力行為等，即足認其欠缺清理債務之誠意
    ，且無聲請更生之真意，自無加以保護之必要，此為更生開
    始之障礙事由。
三、按債務人與金融機構協商成立者，不得聲請更生或清算，但
    因不可歸責於己之事由，致履行顯有重大困難者，不在此限
    ；本條例施行前，債務人依金融主管機關協調成立之中華民
    國銀行公會會員辦理消費金融案件無擔保債務協商機制與金
    融機構成立之協商，準用前項之規定，消費者債務清理條例
    第151 條第5 項、第6 項分別定有明文。衡諸債之關係，係
    以當事人間之信賴關係為基礎，為社會經濟組織之重要支柱
    ，故當事人於以法律行為追求自己之利益之際，亦應顧及對
    方之利益，並考量債權債務在社會上之作用，本於誠實及信
    用之原則，行使債權及履行債務。是對於已陷入經濟上困境
    之消費者，若任其於惡性循環之債務窘境中自生自滅，將衍
    生嚴重之社會問題，難以維持安定之社會經濟秩序，故為兼
    顧債權人、債務人雙方之利益，對陷於經濟上困境之消費者
    ，乃允其於消費者債務清理條例施行後，得選擇以重建型之
    更生程序或清算型之清算程序清理其債務，藉以妥適調整債
    務人與債權人及其他利害關係人間之權利義務關係，保障債
    權人獲得公平受償，並謀求消費者經濟生活之重建復甦機會
    。惟對於已與金融機構協商成立，或於本條例施行前，已依
    金融主管機關協調成立之中華民國銀行公會會員辦理消費金
    融案件無擔保債務協商機制與金融機構成立協商之債務人，
    若非因不可歸責於己之事由，致履行顯有重大困難，僅係為
    圖謀減免債務，而不為債務之履行，自有違債權契約為誠信
    契約之本旨，故依消費者債務清理條例第151 條第6 項準用
    同條第5 項前段之規定，不得聲請更生或清算，始能避免肇
    致道德危險。經查：
  (一)聲請人於95年11月10日與銀行協商成立，當時積欠銀行之總
    債務為2,064,126 元，每月應繳金額27,410元，利率為9.88
    ％，此有協議書可證。
  (二)聲請人稱扣除必要生活費用後，已無法依協商條件清償云云
    。惟聲請人係自95年12月按月清償至96年7 月止，計清償8
    期，此有慶豐商業銀行股份有限公司97年6 月6 日民事陳報
    狀可證。是聲請人既能清償8 期，卻於選擇於消費者債務清
    理條例制訂公布（即96年7 月11日）後突然毀諾，是否確實
    履行顯有重大困難？非無疑問，則聲請更生所最需要之「誠
    信」，已有可疑。
  (三)聲請人主張扶養母親陳龍武及陳吳碧珍每月共支出1 萬元云
    云。惟查，聲請人未提出確有支付扶養父母親之具體事證。
    況且聲請人之父母親尚有其他子女亦可扶養，且其父母親96
    年股利所得共高達206,315 元，尚有自給自足之能力。故難
    僅憑聲請人空言主張每月分擔扶養費用1 萬元等情，即認聲
    請人確有此筆費用之支出。
  (四)又聲請人之配偶於日月光半導體製造股份有限公司任職，96
    年所得為共1,237,266 元（每月約103,106 元）；又聲請人
    自97年4 月8 日起任職於新世紀興業有限公司工作，每月薪
    資25,000元，且其自97年4 月8 日起每月勞保投保薪資為21
    , 000 元；此有戶籍謄本、勞保局電子閘門查詢作業被保險
    人投保資料查詢及稅務電子閘門財產所得調件明細表在卷足
    憑，可認聲請人與其配偶每月薪資所得合計約為93,072元（
    10 3,106+25,000 ＝128,106） 。又參酌96年度每人免稅額
    77,000元計算每人每月基本生活所需約6,500 元，則聲請人
    及其配偶每人每月生活費平均以6,500 元計算，則聲請人家
    庭每月實際家庭生活費用合計約13,000元（計算式：6, 500
    ×2= 13,000） ，是依此計算，聲請人家庭每月薪資所得扣
    除每月家庭生活費用後之餘額，尚非不能履行聲請人依債務
    協商約定每月應償還之款項27,410元。故難僅憑聲請人空言
    主張生活費不足開銷，而遽認聲請人因不可歸責於己之事由
    ，致其履行債務顯有重大困難。縱聲請人為了償還債務，必
    須經歷履行期間較不寬裕之經濟生活，然此乃聲請人於負擔
    債務時即得預見，是依誠實及信用之原則，聲請人於有履行
    可能性時，仍應誠實勤勉地履行債務，要難與金融機構成立
    協商後，又得率爾聲請依更生程序清理其債務。佐以，聲請
    人主張因伊從原單位離職致薪資有減少等語，惟經本院向聲
    請人原任職之台灣一川工程股份有限公司查詢聲請人離職之
    原因等情，據該公司函覆稱：聲請人係於91年8 月13日到職
    ，於97年3 月31日離職，離職原因係生涯規劃（自願離職）
    ，每月薪資為26,500元等語，此有該公司97年6 月30日川字
    第0970 630001 號函可參，既然聲請人係自願離職，而非遭
    解雇，且聲請人前後任職公司之薪資差距不大，自難以聲請
    人工作有變動之故，而認聲請人有因不可歸責於己之事由，
    致其履行債務顯有重大困難之情自明。是此，聲請人及其配
    偶平均月薪128, 106元，扣除協商成立後每月應繳金額
    27,410元，每月尚餘約10萬元，實足以支應聲請人之生活費
    用，堪認聲請人並無「履行顯有重大困難」之情事。
  (五)再者，債務人與金融機構協商成立者，除非因不可歸責於己
    之事由，致履行顯有重大困難，否則不得聲請更生或清算，
    消費者債務清理條例第151 條第5 項規定意旨甚明。是債務
    清償方案成立後，應由債務人按其條件履行，如於其後發生
    情事變更，在清償期間內之收入或收益不如預期，致該方案
    履行困難甚或履行不能，而有不可歸責於己之事由，始能聲
    請更生或清算。此項規定旨在避免債務人任意毀諾已成立之
    協商，濫用更生或清算之裁判上債務清理程序，蓋以債務清
    償方案係經當事人行使程序選擇權所為之債務清理契約，債
    務人應受該成立之協議所拘束。債務人既已與金融機構協商
    成立，如認該協商方案履行有其他不適當情形，自仍應再循
    協商途徑謀求解決。經查：聲請人前於95年11月間與銀行債
    務協商成立時，與96年9 月6 日正式協商毀諾、未依協議還
    款時，其間之收入並無任何非可歸責聲請人自己之重大變化
    。聲請人固然陳述協商條件之嚴苛，及該條件對聲請人之影
    響，但該協商條件既然係由聲請人與最大債權銀行雙方協議
    所達成，在客觀事實並未有顯著變動之下，上述情事核屬聲
    請人在協商時可得預見，據以評估可否履行協商條件之事實
    ，與「不可歸責於己之事由致履行顯有重大困難」之要件不
    符。又聲請人既有固定收入之履行能力，縱有履行不便，亦
    得經由個別債權銀行協商程序以求適當履債。準此，堪認聲
    請人尚乏不可歸責於己致履行顯有重大困難之情形可言。
四、綜上，聲請人既未於期限內補正程式不備事項，復無不可歸
    責之事由，依原協商條件履行亦非顯有重大困難，應屬聲請
    更生之要件不備，且無從補正，依首揭條文之意旨，自應駁
    回其更生之聲請，爰裁定如主文。
中    華    民    國    97    年    7     月    8     日
                  民事第四庭    法      官  張茹棻
上為正本係照原本作成。
如不服本裁定，應於裁定送達後10日內，以書狀向本院提出抗告
，並繳納抗告費新臺幣1千元。
中    華    民    國    97    年    7     月    8     日
                                書  記  官  黃美秀


司法院資訊處製作；財團法人民間司法改革基金會備份。
